臺灣高等法院臺中分院民事判決
110年度重上字第57號
上  訴  人  陳鶴文
被 上訴 人  黃千瑋
訴訟代理人  許博堯律師
複 代理 人  戴連宏律師
            高子涵
上列當事人間請求拆屋還地事件，上訴人對於民國110年1月15日
臺灣彰化地方法院109年度重訴字第66號第一審判決提起上訴，
本院於110年8月31日言詞辯論終結，判決如下：
    主  文
上訴駁回。
第二審訴訟費用由上訴人負擔。
    事實及理由
一、被上訴人主張：坐落彰化縣○○市○○段000地號土地（下稱系
    爭土地）為伊與其他共有人所共有，上訴人無權占用系爭土
    地，並於其上蓋有如原判決附圖即彰化縣○○地政事務所（下
    稱○○地政事務所）民國109年6月9日○○○字第000000號土地複
    丈成果圖(下稱附圖)所示編號A、B部分之未辦保存登記建物
    ，爰依民法第767條第1項、第821條規定，聲明求為命上訴
    人應將系爭土地上如附圖所示編號A部分面積178.61平方公
    尺及編號B部分面積70.15平方公尺之建物及地上物拆除，並
    將土地返還全體共有人。並陳明願供擔保，請准宣告假執行
    。另於本院補稱：
　㈠編號A、B部分建物之房屋稅起課時間分別係65年6月、66年12
    月，而土地共有人甲○○及乙○○分別於00年0月0日及00年0月0
    0日死亡，其繼承人遲至71年3月2日始因判決繼承登記；又
    系爭土地有部分屬無主土地，曾遭管理機關財政部國有財產
    局在66年9月24日以「無主土地收回國有」之原因登記，將
    系爭土地應有部分1440分之45登記為國有土地，足見編號A
    、B部分建物在65、66年間建造之初，不可能得全體共有人
    之同意，自無土地及房屋同屬一人所有之情事。且系爭土地
    既經執行法院辦理變價分割執行程序且已拍定，則上訴人有
    關民法第425條之1法定租賃關係之抗辯，亦無法成立。
　㈡編號A、B部分建物在65、66年間建造之初，既不可能得全體
    共有人之同意，自無全體共有人成立分管契約之可能。縱認
    有分管契約存在，該分管契約亦因原法院109年度重訴字第2
    4號分割共有物事件之判決確定而消滅。則原土地共有人在
    共有關係滅前，基於分管契約或使用借貸關係之占有，在共
    有關係消滅後即應終止。又共有人對於特定共有人占用特定
    位置未提出異議之原因甚多，不能僅以系爭房屋存在年代久
    遠，即推論全體共有人間已成立默示分管契約。單純占有土
    地興建房屋，與土地共有人間實際劃定使用範圍，對各自占
    有管領之土地，相互容忍，對於他共有人使用收益各自占有
    之土地不干涉，係屬二事。縱認有分管契約或默示分管契約
    ，系爭土地既經拍賣執行程序且已拍定，該分管契約亦已終
    止，則上訴人基於分管契約所得行使之權利即喪失。
二、上訴人辯以：
　㈠編號A、B部分建物係伊繼祖父戊○○所興建，興建當時已得全
    體共有人同意。戊○○當初先向訴外人丙○○購買「彰化縣○○市
    ○○里○○巷00號」(下稱○○巷00號)房屋及附屬之豬圈，並購買
    重測前彰化縣○○鎮○○○段00000地號、000-0、000-00、000-0
    0、000-00地號土地，再將原購買之房屋拆除改建為目前房
    屋現況。其中編號A建物所在之連棟房屋頂樓正中央設有神
    明廳，因位於○○○探索樂園旁，一樓除編號A建物外，先前係
    用以作為販賣蜜餞、冰品及餐廳使用，編號A建物為住家使
    用，顯示當時戊○○並非隨意覓地起造建物或作臨時使用，而
    有將上開房屋作為祖厝長久居住傳承之意；而編號B與編號C
    建物位置相連，編號C部分係作為蜜餞工廠使用，編號B部分
    則為門市部。自房屋屋稅起課時間65、66年迄今，已歷經將
    近50年，從未有人要求拆屋還地，足見陳建青興建編號A、B
    建物時，已得全體共有人同意。原判決雖認65、66年間共有
    人甲○○、乙○○早已死亡，戊○○無從得其等同意云云。但依系
    爭土地異動索引所示，戊○○於63年3月30日辦理系爭土地所
    有權第一次登記，當時其地址即為○○巷00號，可見戊○○係先
    向丙○○購買○○巷00號房屋後，再購入系爭土地，則編號A、B
    建物之使用範圍，於丙○○興建上開房屋時(應係63年之前)即
    已取得當時所有土地共有人之同意。否則何以戊○○改建編號
    A、B部分建物迄今，從未有人對之提起拆屋還地之訴訟？又
    原判決認系爭土地有部分屬無主土地，編號A、B部分建物於
    65、66年興建時，無從取得無主土地共有人之同意云云。惟
    戊○○興建編號A、B建物時間顯然早於中華民國代管時間，當
    時土地若係無主狀態，亦無取得同意之必要。
　㈡系爭土地於41年總登記時之共有人應為張氏宗親，依原土地
    共有人間親誼關係，及共有人各自長久使用特定區域之情況
    ，原共有人間劃分各自使用範圍之事實，應可認定。編號A
    、B部分建物占用之土地範圍，至少可推至51年間，時間久
    遠，相關證據亡佚，倘仍責求伊就編號A、B建物興建時有取
    得土地全體共有人同意乙節負舉證責任，顯有失衡平。
　㈢伊於戊○○將編號A、B部分建物興建完成後，即受讓該等建物
    之事實上處分權，而戊○○名下所有系爭土地持分由戊○○移轉
    登記予訴外人丁○○，房屋及土地所有權先後分別由不同人取
    得，自應推斷土地承買人默許房屋受讓人繼續使用土地，故
    伊占用系爭房屋坐落土地具有正當權源。 　　
三、經原審為被上訴人勝訴之判決，上訴人提起上訴，上訴聲明
    ：㈠原判決不利於上訴人部分廢棄。㈡上開廢棄部分，被上訴
    人在第一審之訴駁回。㈢如受不利判決，願供擔保，請准宣
    告免為假執行。被上訴人答辯聲明：上訴駁回。
四、兩造不爭執事項
　㈠系爭土地為被上訴人與其他共有人所共有。
  ㈡系爭土地上有如附圖編號A、B所示未辦保存登記建物。其中
    編號A部分面積178.61平方公尺，編號B部分面積70.15平方
    公尺。編號A、B部分建物：
 　 ⒈係上訴人之繼祖父戊○○興建，戊○○於興建編號A、B 部分建
      物當時為系爭土地之共有人（原審卷一第315頁）。
　　⒉依○○地政事務所109年8月24日函送重測前○○○段354地號土
      地之手抄土地登記謄本。其上編號A、B部分建物（稅籍編
      號00000000000、00000000000號），房屋稅起課年月分別
      為65年6月及66月12月。
　　⒊現為上訴人占有使用，且有事實上處分權。
  ㈢原土地共有人甲○○於00年0月0日死亡、乙○○於00年0月00日死
    亡，其繼承人均遲至71年3月2日始因判決繼承登記為土地共
    有人（原審卷二第33至41頁）。
  ㈣系爭土地有部分屬無主土地（發生日期為64年1月1日），曾
    遭管理機關財政部國有財產局在66年9月24日以「無主土地
    收回國有」之原因登記，將系爭土地應有部分1440分之45登
    記為國有土地（原審卷二第31頁）。
  ㈤上訴人於戊○○將編號A、B部分建物興建完成後，即受讓編號A
    、B部分建物之事實上處分權，而戊○○名下系爭土地之應有
    部分登記於丁○○名下（原審卷二第73頁）。
  ㈥系爭土地業經原法院109 年重訴字第24號民事判決准予變價
    分割確定（原審卷一第101至114 頁），並由原法院109年度
    司執字第33709號辦理變價執行程序，目前已經拍定，由被
    上訴人及其他第三人共同拍定。現由執行處製作分配表中。
五、本件爭點
    上訴人占用系爭土地上如附圖編號A、B所示部分，是否有合
    法權源？上訴人主張係基於分管契約、民法第425條之1規定
    而占有，是否有理由？ 
六、得心證之理由
  ㈠被上訴人主張：系爭土地為被上訴人及其他共有人共有，上
    訴人以如附圖所示編號A、B部分之未辦保存登記建物，占有
    系爭土地等情，業據出土地登記謄本、地籍圖謄本、房屋稅
    籍證明書等為證（原審卷一第21至54頁），並經原審法官會
    同彰化縣○○地政事務所測量員勘驗屬實，並製有勘驗筆錄、
    現場照片及實測之附圖附卷可參（原審卷一第185至195、28
    3至285頁），復為上訴人所不爭執，自堪信為真實。
  ㈡被上訴人主張上訴人係無權占有等情，惟上訴人主張伊並非
    無權占有云云，則上訴人自應就有占有之權源負舉證責任。
    經查：
  　⒈上訴人雖主張伊受讓編號A、B部分房屋，戊○○於興建編號A
      、B部分房屋當時已得全體土地共有人同意，或有默示的
      分管契約存在云云，然查：
  　　⑴上訴人自認於戊○○興建系爭房屋後，伊受讓該房屋之事
        實上處分權，並因其基地移轉不同之人，因而推斷土地
        承買人有默許伊使用系爭土地，伊係有權占用等語（原
        審卷一第311頁），堪認上訴人對於系爭房屋有事實上
        處分權。  
　　　⑵系爭房屋約於65、66年間興建，此為兩造所不爭。上開
        建物興建當時，原土地共有人甲○○於00年0月0日死亡、
        乙○○於00年0月00日死亡，其繼承人均遲至71年3月2日
        始因判決繼承登記為土地共有人（原審卷二第33至41頁
        ），換言之，在65、66年間，共有人甲○○、乙○○早已死
        亡，戊○○如何得其等同意？
　 　⑶系爭土地有部分屬無主土地（發生日期為64年1月1日），
        遭管理機關財政部國有財產局在66年9月24日以「無主
        土地收回國有」之原因登記為國有土地（原審卷二第31
        頁），由此以觀，系爭房屋在65、66年間興建當時，又
        如何取得無主土地之共有人同意？
　　　⑷上訴人雖主張有默示分管契約存在云云，然單純沉默並
        非默示同意，上訴人自應證明全體共有人均知悉系爭房
        屋之存在，且有其他具體舉動可以證明均同意系爭房屋
        的繼續存在，然上訴人始終無法證明之。
　　　⑸又共有人對於特定共有人占用特定位置未提出異議之原
        因甚多，不能僅以系爭房屋存在年代久遠，即推論全體
        共有人間已成立默示分管契約。單純占有土地興建房屋
        ，與土地共有人間實際劃定使用範圍，對各自占有管領
        之土地，相互容忍，對於他共有人使用收益各自占有之
        土地不干涉，係屬二事。
　　　⑹綜上，上訴人主張戊○○於興建編號A、B部分房屋當時已
        得全體土地共有人同意，或有默示的分管契約存在云云
        ，為不可採。
  　⒉按「共有物係屬全體共有人所共有，在分割前，各共有人
      固得約定範圍而使用之，但此項分管行為，不過定暫時使
      用之狀態，與消滅共有關係之分割有間。故共有物經法院
      判決分割確定時，先前共有人間之分管契約及使用借貸契
      約，即應認為終止。共有人先前依該契約占用分割判決仍
      判歸全體共有人保持共有之部分共有物，即成無權占有，
      其他共有人自得依民法第767條、第821條之規定請求返還
      。」（最高法院85年台上字第1046號民事判決參照）、「
      共有物之分割，經分割判決確定者，即形成共有關係終止
      及各自取得分得部分所有權之效力。共有人對於他共有人
      分得之部分，既喪失共有權利，則除另有約定外，其占有
      即難謂有何法律上之原因。而共有物分割前，各共有人固
      得約定範圍而使用之，但此項分管行為，不過定暫時使用
      之狀態，與消滅共有關係之分割有間。故共有物經法院判
      決分割確定時，先前共有人間之分管契約及使用借貸契約
      ，即應認為終止。」（最高法院99年台上字第82號民事判
      決參照）。另按「分管契約，係共有人就共有物之使用、
      收益或管理方法所訂定之契約，共有人請求分割共有物，
      應解為有終止分管契約之意思。是經法院判決分割共有物
      確定者，無論所採行分割方法為何，均有使原分管契約發
      生終止之效力。…此與民法第425條之1及第838條之1乃在
      規範房屋及土地因同屬一人情形時，土地所有人無從與自
      己所有之房屋約定使用權限，倘因而異其所有人，基於房
      屋一般價值甚高及其既有之使用權保護之考量，為調和土
      地與建物之利用關係，承認在房屋得使用期限內，有租賃
      關係或擬制有地上權存在之情形尚難謂為相同。」（最高
      法院107年台上字第879號民事判決參照）。
　　　⑴查系爭土地業經原法院109年重訴字第24號民事判決准予
        變價分割確定，並由原法院109年度司執字第33709號進
        行變價程序，且已拍定。
　　　⑵上訴人並未證明系爭土地確有分管契約存在，縱有分管
        契約存在，依上開最高法院判決意旨，該分管契約亦因
        原法院109年度重訴字第24號分割共有物事件之判決確
        定而消滅（原審卷一第101至114頁）。原共有人基於分
        管契約之占有關係，即不得再主張民法第425條之1及第
        838條之1之權利。是上訴人主張伊係有權占有云云，並
        不可採。
　㈢綜上所述，上訴人既未舉證證明其就系爭建物係有權占有之
    事實，即屬無權占有，則被上訴人主張上訴人無權占有，依
    民法第767條第1項、第821條，請求上訴人應將附圖所示編
    號A、B部分之建物及地上物拆除，並將土地返還全體共有人
    ，即有理由，應予准許。原審就此為上訴人敗訴之判決，並
    依兩造之聲請，各酌定相當之擔保金，分別宣告准、免假執
    行，並無違誤。上訴意旨指摘原判決此部分不當，求予廢棄
    改判，為無理由，應予駁回。
　㈣本件事證已臻明確，兩造其餘攻擊防禦方法及舉證，與本件
    判決結果並無影響，爰不逐一論述。　　　
七、據上論結，本件上訴為無理由，依法判決如主文。　　
中　　華　　民　　國　　110 　年　　9 　　月　　14　　日
              民事第七庭    審判長法　官  王  銘
                                  法　官  高英賓
                                  法　官  張國華
正本係照原本作成。
如不服本判決，須於收受判決送達後20日內向本院提出上訴書狀
，其未表明上訴理由者，應於提出上訴後20日內向本院提出上訴
理由書狀（均須按他造人數附具繕本）。因疫情而遲誤不變期間
，得向法院聲請回復原狀。
上訴時應提出委任律師為訴訟代理人之委任狀。具有民事訴訟法
第466條之1第1項但書或第2項之情形為訴訟代理人者，另應附具
律師及格證書及釋明委任人與受任人有該條項所定關係之釋明文
書影本。如委任律師提起上訴者，應一併繳納上訴審裁判費。

                                  書記官  柯孟伶
中　　華　　民　　國　　110 　年　　9 　　月　　14　　日